臺灣臺南地方法院民事裁定  
111年度家親聲字第220號
聲   請   人  Ａ０１  住○○市○○區○○○街00號3樓之2
兼法定代理人  Ａ０２

共同代理人    李政儒律師
相   對   人  甲○○

代   理   人  王宜縈
              池美佳律師
上列當事人間請求給付扶養費等事件，本院裁定如下：
    主　　文
相對人應給付聲請人Ａ０２新臺幣壹拾陸萬陸仟伍佰肆拾柒 元，及
自民國111年3月29日起至清償日止，按週年利率百分之五計算之
利息。
相對人應自民國111年3月1日起至聲請人Ａ０１（民國000年0月0日
生）成年前一日止，按月於每月5日前給付聲請人Ａ０１新臺幣陸仟
零玖拾貳元，相對人如遲誤一期未履行，其後12期視為亦已到期
。
聲請程序費用由相對人負擔。
    理    由
一、本件聲請意旨略以：
  （一）聲請人Ａ０２與相對人甲○○未婚育有未成年子女即聲 請人
        Ａ０１（民國000年0月0日生），有戶籍謄本可稽。聲請人
        Ａ０２與相對人並於000年0月00日約定未成年子女Ａ０１權利
        義務之行使及負擔由聲請人任之，但未約定扶養費之給
        付。
  （二）次查，聲請人Ａ０２係單獨扶養未成年子女，經濟壓力龐
        大，難以承擔，然相對人自與聲請人108年9月調解後，
        卻未盡未成年子女Ａ０１之扶養責任。是聲請人Ａ０１自得依
        民法第1084條第2項、民法第1089條第1項請求相對人盡
        保護教養義務，按月給付扶養費；聲請人Ａ０２得依民法
        第179條不當得利請求相對人返還過往代墊之扶養費。
  （三）聲請人依家事事件法非訟事件程序請求未成年子女扶養
        費：
　　　　⒈聲請人Ａ０１得依民法第1084條第2項、民法第1089條第1
          項請求相對人盡保護教養義務。
　　　　⒉復依行政院主計處109年台南市地區平均每人月消費支
          出為新台幣（下同）21,019元，故聲請人Ａ０１爰依上
          開規定，請求相對人按月給付聲請人Ａ０１10,510元之
          扶養費（21,019÷2＝10,509.5，小數點四捨五入），
          至聲請人Ａ０１屆滿20歲前一日止，以維護子女最佳利
          益。
  （四）相對人應給付聲請人Ａ０２代墊之扶養費313,475元：
　　　　⒈相對人自與聲請人Ａ０２108年9月調解後，即未支付過未
          成年子女扶養費，是聲請人Ａ０２就所支付代墊之扶養
          費，得依民法第179條不當得利之規定向相對人請求
          。
　　　　⒉聲請人Ａ０２得依行政院主計處歷年公布之國人每人每月
          平均消費支出計算，請求自108年9月1日至111年2月2
          8日所代墊聲請人Ａ０１之扶養費總計313,475元。計算
          表如下：
　　　　　⑴108年平均每人每月消費支出20,114元，該年分總支
            出為80,456元【計算108年9月至12月，計算式：20
            ,114×4個月＝80,456元】。
　　　　　⑵109年平均每人每月消費支出21,019元，該年分總支
            出為252,228元【計算109年1月至12月，計算式：2
            1,019×12個月＝252,228元】。
　　　　　⑶110年平均每人每月消費支出21,019元，該年分總支
            出為252,228元【計算110年1月至12月，計算式：2
            1,019×12個月＝252,228元】。
　　　　　⑷111年平均每人每月消費支出21,019元，該年分總支
            出為252,228元【計算111年1月至12月，計算式：2
            1,019×12個月＝252,228元】。
　　　　　⑸合計626,950元。
　　　　　⑹是聲請人Ａ０１自108年9月1日至111年2月28日之生活
            費總額總共為626,950元，又相對人應負擔50%之扶
            養責任，故聲請人Ａ０２代墊之扶養費之金額為313,4
            75元（因110、111年金額，主計處尚未公布，故均
            以109年之金額計算）。
  （五）並聲明：
　　　　⒈相對人應給付聲請人Ａ０２313,475元整，及自聲請狀繕
          本送達之翌日起至清償日止，按年利率百分之五計算
          之利息。
　　　　⒉相對人應自111年3月1日起至聲請人Ａ０１（000年0月0日
          生）20歲前一日止，按月於每月5日前給付聲請人Ａ０１
          10,510元。相對人如遲誤一期履行者，其後12期視為
          已到期。
　　　　⒊訴訟費用由相對人負擔。
二、相對人則抗辯稱：
　（一）聲請人以行政院主計處108年、109年台南市平均每人月
        消費支出20,114元、21,019元作為計算代墊扶養費以及
        將來扶養費的標準，相對人認為過高，相對人認為應以
        台南市最低生活標準（108年、109年12,388元，110年1
        3,304元）為計算標準，並以1：1計算扶養費，理由如
        下：
　　　　⒈聲請人Ａ０２向法院陳報伊並無工作、並無收入，因此本
          案以平均每人月消費支出2萬多元計算扶養費、代墊
          扶養費實屬過高。
　　　　⒉相對人目前由工程行派工，採日薪制，有做才有錢，
          每月薪水從28,000元至4萬元不等。此外，相對人每
          個月要給母親1萬元生活費、付自己的房租每月7,900
          元、車貸10,560元、電信費1,633元、繳納勞工紓困
          貸款3,400元，每月固定開銷約33,493元，相對人的
          生活也是捉襟見肘，因此相對人○○○○帳戶剩409元，○
          ○帳戶剩41元。
　（二）由於本案兩造的生活皆不寬裕，因此相對人認為以台南
        市最低生活標準計算扶養費、代墊扶養費較為合理。
　（三）並聲明：
　　　　⒈聲請駁回。
　　　　⒉聲請費用由聲請人負擔。
三、查聲請人Ａ０２與相對人未婚而於000年0月0日生下聲請人Ａ０１
    ，相對人於000年00月0日認領聲請人Ａ０１，並與聲請人Ａ０２協
    議共同行使負擔Ａ０１之權利義務，嗣經本院000年度司家非調
    字第000號於000年0月00日調解成立由聲請人Ａ０２行使負擔Ａ０
    １之權利義務之事實，業經聲請人提出戶籍謄本1件、調解筆
    錄影本1件為證，並有戶籍資料查詢表2件附卷可稽，且為兩
    造所不爭執，堪予認定。
四、按非婚生子女經生父認領者，視為婚生子女；父母對於未成
    年之子女，有保護及教養之權利義務；對於未成年子女之權
    利義務，除法律另有規定外，由父母共同行使或負擔之，父
    母之一方不能行使權利時，由他方行使之，父母不能共同負
    擔義務時，由有能力者負擔之；直系血親相互間互負扶養之
    義務，民法第1065條第1項、第1084條第2項、第1089條第1
    項、第1114條第1款分別定有明文。就權利方面而言，父母
    對於未成年之子女具有教養之權利，謂之親權之行使；就義
    務而言，父母對於未成年子女負有保護扶養之義務，而此種
    保護扶養義務係一種「生活保持義務」，並非「生活扶助義
    務」，亦即父母對未成年子女之扶養義務不以未成年子女「
    不能維持生活而無謀生能力」為必要，且此種未成年子女對
    父母之扶養請求權，乃基於身分關係所由生，縱使父母已離
    婚分居甚或原無婚姻關係，其間身分關係並不失其存在，是
    其扶養請求權仍未喪失，此觀婚姻經撤銷或離婚後，未為親
    權行使之父母對未成年子女之扶養義務，依民法第1116條之
    2規定：「父母對於未成年子女之扶養義務，不因結婚經撤
    銷或離婚而受影響。」即明。查本件雖相對人與聲請人Ａ０２
    無婚姻關係，聲請人Ａ０１係經相對人認領為其子女，且聲請
    人Ａ０１權利義務之行使或負擔係由聲請人Ａ０２任之，惟揆諸前
    開說明，相對人對於未成年子女即聲請人Ａ０１仍負有扶養義
    務，是聲請人主張相對人應負擔聲請人Ａ０１之扶養費，自屬
    有據。
五、關於聲請人Ａ０２請求返還代墊扶養費部分：
  （一）按無法律上之原因而受利益，致他人受損害者，應返還
        其利益，雖有法律上原因，而其後已不存在者，亦同，
        民法第179 條定有明文，而扶養義務人履行其本身之扶
        養義務，致他扶養義務人得因此不必盡其應盡之扶養義
        務而受有利益，此時他扶養義務人所受之利益為「免履
        行扶養義務」之利益，而為履行扶養義務者即因逾其原
        應盡之義務，而受有損害，兩者間即有因果關係存在。
        又父母之一方單獨扶養，自得依不當得利之規定請求他
        方償還代墊其應分擔之扶養費用，最高法院著有92年度
        台上字第1699號判決意旨可參。查本件聲請人Ａ０２主
        張相對人於108年9月以後未曾給付子女扶養費，均由聲
        請人Ａ０２單獨負擔乙節，為相對人所不爭執，堪予採信
        ，是聲請人Ａ０２依不當得利之法律關係，請求相對人返
        還自108年9月1日起至111年2月28日止聲請人Ａ０２所代墊
        之子女扶養費，自屬有據。
  （二）次按扶養之程度，應按受扶養權利者之需要，與負扶養
        義務者之經濟能力及身分定之；負扶養義務者有數人，
        而其親等同一時，應各依其經濟能力分擔義務，民法第
        1119條、第1115條第1項分別定有明文。故「扶養費數
        額之多寡，亦應依此情形而為適當之酌定，不得僅以某
        一固定年度綜合所得稅扶養親屬之寬減額或免稅額為其
        唯一之標準定之。」（最高法院84年度台上字第2888號
        判決要旨參照）。是關於聲請人Ａ０２與相對人所生未
        成年子女Ａ０１受扶養之程度，依前開規定及說明，得
        按受扶養權利者即Ａ０１之需要，與負扶養義務者即聲
        請人Ａ０２與相對人之經濟能力及身分而為適當之酌定
        。經查：
        ⒈聲請人Ａ０２目前無工作收入，於108、109、110年度申
          報所得分別為2,070元、74,026元、1,200元，名下有
          1輛2004年份之中華汽車；而相對人擔任油漆行派工
          ，採日薪制，有做才有錢，月入約28,000元至40,000
          元不等，於108至110年度均無申報所得，名下有1輛2
          015年份之MAZDA汽車，且每月須給付房租7,900元，
          及清償汽車貸款10,560元、勞工紓困貸款3,400元，
          存款僅餘數百元等情，業經兩造陳明在卷可按，並經
          相對人提出房屋租賃合約書影本1件、汽車貸款繳納
          證明1件、存摺影本2件為證，且經本院依職權調取聲
          請人Ａ０２及相對人之稅務電子閘門財產所得調件明細
          表附卷可稽，堪予認定。至相對人辯稱其每月要給付
          母親10,000元生活費乙節，因相對人並未舉證以實其
          說，亦未舉證證明其母親已不能維持生活而須相對人
          扶養，是相對人此部分辯述自難憑採。本院審酌聲請
          人Ａ０２及相對人之資力狀況，及聲請人Ａ０２獨立照顧撫
          育子女所付出之心力較多等情，因認聲請人Ａ０２主張
          相對人應負擔子女扶養費比例為2分之1，應為適當。
        ⒉又本院審酌聲請人Ａ０２及相對人之經濟能力並非優
          渥，且參諸內政部全球資訊網所載「歷年最低生活費
          一覽表」係指社會救助法第4條所定每人每月最低生
          活費之統計資料，家庭收入在該標準之下者，可享社
          會救助之福利措施，未成年子女Ａ０１每月生活費金
          額至少應達該最低生活費標準，自應以該標準中108
          至111年度臺南市部分之統計資料作為Ａ０１每月所
          需扶養費之金額。又Ａ０１自109年1月起每月核領經濟
          弱勢家庭兒少生活扶助2,047元乙節，有臺南市政府
          社會局000年0月日南社助字第1110000000號函1件在
          卷可憑，此部分收入自應由Ａ０１之扶養費中扣除之。
        ⒊綜上，聲請人Ａ０２自108年9月1日起至111年2月28日止
          為相對人代墊之子女扶養費共計166,547元（計
          算式詳如附表）。
  （三）從而，聲請人Ａ０２本於不當得利之法律關係，請求相
        對人返還其所代墊之子女扶養費166,547元，及自聲請
        狀繕本送達翌日即111年3月29日起至清償日止，按週年
        利率百分之5計算之利息，為有理由，應予准許。
六、關於聲請人Ａ０１請求相對人給付扶養費部分：
  （一）本院參酌前開理由欄五（二）之說明，認聲請人Ａ０１
        自111年3月1日起至成年前一日止，每月所須之扶養費
        應以111年度臺南市每人最低生活費14,230元計算為適
        當，並應由相對人負擔2分之1，是聲請人Ａ０１請求相對
        人自111年3月1日起至聲請人Ａ０１成年前一日止，按月應
        給付聲請人Ａ０１之扶養費金額以6,092元為合理適當【計
        算式：(14,230-2,047)÷2=6,092，元以下四捨五入）。
  （二）又按法院酌定、改定或變更父母對於未成年子女權利義
        務之行使或負擔時，得命交付子女、容忍自行帶回子女
        、未行使或負擔權利義務之一方與未成年子女會面交往
        之方式與期間、給付扶養費、交付身分證明文件或其他
        財物，或命為相當之處分，並得訂定必要事項。前項命
        給付扶養費之方法，法院得依聲請或依職權，命為一次
        給付、分期給付或給付定期金，必要時並得命提出擔保
        。法院命分期給付者，得酌定遲誤一期履行時，其後之
        期間視為亦已到期之範圍或條件，家事事件法第107條
        第1項、第2項準用第100條第2項、第3項定有明文。查
        本件雖非於酌定、改定或變更未成年子女親權事件中一
        併命為給付扶養費，然為酌定、改定或變更未成年子女
        之親權人之裁定時，既得併命分期給付扶養費及分期給
        付遲誤一期履行者，其後之期間視為亦已到期之諭知；
        則於未成年之受扶養權利人單獨聲請給付扶養費之事件
        中，程序保障應同樣周延，且未涉及親權人之酌定，事
        件更為單純，應無不得適用上開規定之理。是以審酌扶
        養費乃維持受扶養權利人生活所需之費用，其費用之需
        求係陸續發生，故應以分期給付為原則，且為確保未成
        年子女即聲請人Ａ０１受扶養之權利，爰仍依上開規定
        ，命相對人按月給付聲請人Ａ０１扶養費，並就聲請人
        Ａ０１未到期之扶養費部分，併諭知如相對人遲誤一期
        未履行，其後12期視為亦已到期。
  （三）從而，聲請人Ａ０１本於扶養之法律關係，請求相對人
        自111年3月1日起至聲請人Ａ０１成年之前一日止，按月於
        每月5日前給付聲請人Ａ０１扶養費6,092元，相對人如遲
        誤一期未履行，其後12期視為亦已到期，為有理由，應
        予准許。
七、末按法院命給付扶養費之負擔或分擔，得審酌一切情況，定
    其給付之方法，不受聲請人聲明之拘束，家事事件法第107
    條第2項準用同法第100條第1項定有明文，是法院得於聲請
    人請求相對人給付之扶養費總額內，依職權斟酌應命相對人
    給付之扶養費金額及方法，不受聲請人聲明及主張之拘束，
    是本院爰不就聲請人超過部分之請求另為駁回諭知，附此敘
    明。
八、本件事證已臻明確，兩造其餘攻擊防禦方法及舉證，於裁定
    結果不生影響，爰不予一一論列，併予敘明。
九、依家事事件法第104條第3項，裁定如主文。
中　　華　　民　　國　　111 　年　　11　　月　　 1　　日
                      家事法庭  法  官　葉惠玲   
以上正本係照原本作成。
如不服本裁定應於送達後10日內向本院提出抗告狀，並繳納抗告
費新臺幣1,000元。
中　　華　　民　　國　　111 　年　　11　　月　　1 　　日
                                書記官　陳玉芬   
　　　　　　　　　　　　　　　　
附表（相對人應返還聲請人Ａ０２所代墊子女扶養費金額計算式，
元以下四捨五入）：
㈠108年9月1日至109年12月31日：扶養費12,388元×16個月＝198,2
  08元。
㈡110年1月1日至110年12月31日：扶養費13,304元×12個月＝159,6
  48元。
㈢111年1月1日至111年2月28日：扶養費14,230元×2個月＝28,460
  元。
㈠至㈢Ａ０１所需之扶養費合計386,316元，扣除Ａ０１自109年
1月起每月核領經濟弱勢家庭兒少生活扶助2,047元，共53,222元
（計算式：2,047元×26個月=53,222元），由相對人負擔2分之1
即166,547元【計算式：(386,316-53,222)÷2=166,547】。